【裁判字號】    95,易,259
【裁判日期】    950607
【裁判案由】    詐欺
【裁判全文】
臺灣臺南地方法院刑事判決               95年度易字第259號
聲  請  人  臺灣臺南地方法院檢察署檢察官
被      告  戊○○
上列被告因詐欺案件，經檢察官聲請以簡易判決處刑（95年度調
偵字第16號），本院認為有不適宜以簡易判決之原因（95年度簡
字第360號），經適用通常程序審理後，判決如下：
    主  文
戊○○連續意圖為自己不法之所有，以詐術使人將本人之物交付
，處有期徒刑柒月。
    事  實
一、戊○○於民國88年6月間召集互助會，自任會首，召攬乙○○、甲○○（乙○○之妻）、丁○○、庚○○等人入會參加
    ，連同會首共46會，期間為88年7月1日起至91年5月15日止
    。採固定利息內標制，約定活會會員每月會款新臺幣（下同
    ）17,000元，死會會員每月收取20,000元，需要收取合會金
    之會員事前向戊○○告知，由戊○○安排收取合會金之期數
    ，不另行公開競標，亦不填寫標單。原則上自起標日起每個
    月1日在臺南市○○路○段二三一號戊○○之住處公佈擇定
    之得標活會會員（俗稱開標，以下同），但自起標日起，每
    隔三個月於當月之15日增加一次開標日（俗稱趕會），各活
    會及死會會員均應於開標之日起五日內（即1日或15日前）
    繳付會款。每個開標日均應有一位活會會員得標，如有數活
    會會員表明於同一開標日收取合會金時，由會首戊○○協調
    ，協調不成，以抽籤決定。如特定開標日全無活會會員願意
    收取得合會金，亦抽籤決定（以下簡稱為系爭互助會）。會
    員乙○○參加三會（分別以「吉泰」、「吉泰」、「昭文」
    名義與會，其中二會已有得標，僅一會未得標）、甲○○參
    加一會（以「王太太」名義與會，未得標）、丁○○參加四
    會（分別以「玉霞」、「李太太」、「吳旻書」名義，已得
    標三會，但僅一會收取合會金，另二次合會金之支票未獲兌
    現，尚有一會未得標）。系爭互助會原進行順利，迨至91年
    初前，戊○○因故資金週轉困難，除商得活會會庚○○之同
    意將其標取合會金之權利出借供其標取支用外，另基於意圖
    為自己不法所有之概括犯意，先後於91年3月1日及5月1日即
    第43、45二次開標日（檢察官聲請簡易判決處刑書所載之冒
    標日為88年7月1日至89年5月10日間之某不詳時間，而行為
    之末日即止會日89年5月10日應係91年5月10日之誤載），在
    其上開住處及向各會員收取會款之地點，連續向會員誆稱該
    期係「乙○○」或「甲○○」或「丁○○」得標，進而向全
    體活會及死會會員收取會款，致活會會員陷於錯誤，誤以為
    該會確係上述三位活會會員得標，分別交付活會會款予戊○○。戊○○則於95年3月1日第43次開標日後五日內，詐得楊
    秀花、乙○○、甲○○、丁○○等四人交付之活會會款或以
    活會會款抵充之債權金額共計68,000元，且使該四人各受有
    無從依約得標獲取因長期依約繳付活會會款共714,000元（
    42次開標×17,000元活會會款＝714,000元）而得期待之合
    會金891,000元之損害（42次開標×20,000死會會款＋3次未
    開標×17,000活會會款＝891,000元，得標者自己當月勿庸
    繳付會款，下同）。戊○○於91年5月1日第45次開標日後五
    日內，除詐得乙○○、甲○○、丁○○三人交付之活會會款
    共51,000元得逞外，並使該三人受有無從依約得標獲取因長
    期依約繳付活會會款共748,000元（44次開標×17,000元活
    會會款＝748,000元）而得期待之合會金897,000元之損害（
    44次開標×20,000死會會款＋1次尚未開標×17,000活會會
    款＝897,000元）。及至91年5月15日系爭互助會滿會前，乙○○、甲○○、丁○○三人均未得標，詎戊○○竟於91年5
    月10日因資金週轉失靈無故止會，致乙○○、甲○○及丁○○均無法收取原可期待之尾會會款各為900,000元（45次開
    標×20,000元死會會款＝900,000元），總金額為2,700,000
    元（900,000元×3人活會＝2,700,000元）。其後乙○○因
    得知其妻甲○○亦以「王太太」名義參與一會，亦遭戊○○
    誆稱為攬尾會之人，迄未收取尾會款，且會員丁○○亦為待
    收取尾會之活會會員，始知有遭冒標情事。
二、案經乙○○、甲○○訴由臺灣臺南地方法院檢察署檢察官偵
    查後聲請以簡易判決處刑。
    理  由
甲、關於證據能力之判斷：
一、告訴人乙○○、甲○○及證人丁○○、庚○○及丙○○等人
    於檢察事務官詢問時所為之陳述，係屬被告以外之人於審判
    外之言詞陳述，既經被告明示不同意採為證據之意思，且未
    經檢察官聲請依法回覆證人庚○○前揭證言之證據能力，依
    刑事訴訟法第159條第1項規定，應認為不具證據能力。
二、按證人依法應具結而未具結者，其證言不得作為證據，刑事
    訴訟法158條之3亦有明文。本件告訴人乙○○、甲○○於94
    年10月11日檢察官偵訊時之供述（見偵卷第57-58頁），因
    未經具結，依前開說明，亦無證據能力。
三、上述經排除以外之證據，既未經被告方面表示不同意採為證
    據之意旨，且無事實顯示係公務員因違法蒐證所取得之證據
    ，本院審酌該等供述證據作成時之情況，亦認為適於作為證
    據，依刑事訴訟法第156條第1項、第159條之1第2項、第159
    條之4第1款、第159條之5第1項等規定，應認為均有證據能
    力。
乙、論罪科刑之部分：
一、訊據被告戊○○就上開系爭互助會由其召集，並以上述規則
    運作，且於原約定滿會日前五日即91年5月10日因資金週轉
    失靈即行止會，是時尚有活會會員乙○○未曾得標等節，固
    均供認不諱（見本院卷第14頁準備程序不爭執之事項）。然
    矢口否認有何冒標並詐欺活會會款之情事，辯稱：系爭互助
    會會單上之「王太太」係案外人丙○○，並非告訴人甲○○
    ，甲○○並未參與系爭互助會。又伊於止會前數月，已向丁○○借得李某標會並收取合會金之權利（借會來標），該次
    以丁○○名義標會並收取會款，事前已據李某同意，伊並無
    詐欺行為云云。
二、經查：
  (一)被告於88年6月間召集系爭互助會，召攬乙○○、丁○○、
    庚○○等人入會參加，連同會首共46會，期間為88年7月1日
    起至91年5月15日止，並以本判決事實欄所載之規則運作，
    告訴人乙○○分別以「吉泰」、「吉泰」、「昭文」名義參
    加三會，其中二會已有得標，尚有一會未得標，丁○○分別
    以「玉霞」、「李太太」、「吳旻書」（二會）名義參加四
    會，嗣系爭互助會於91年5月10日滿會前五日因故止會等事
    實，業據被告供承在卷，核與證人乙○○及丁○○於本院調
    查中證述情節相符，並有系爭互助會單（見本院卷第60頁，
    下同）及被告因系爭互助會而積欠乙○○860,000元而書具
    之「借據暨保管條」影本各一紙附卷可稽（系爭互助會共46
    會，扣除乙○○自己參加之3會，共43會×2,000元活會會款
    ＝860,000元，見本院卷第64頁），此部分事實本無疑義，
    可以認定。
  (二)被告雖於偵審中一再否認告訴人甲○○參加系爭互助會之事
    實，然：
  此節業據告訴人甲○○於本院調查中以證人身分結證明確，
    並於偵查中提出被告不爭執真正之計算金額紙條影本一紙（
    見偵卷第59頁左側正方形便條紙），其中有「某年之7月5日
    ；19,380－17,000＝2,380」之記載，上述17,000之數額，
    核與系爭互助會活會會員應繳之金額相符，故證人甲○○證
    述上開17,000即係系爭互助會之當年7月間應繳之活會會款
    等語（見本院卷第51頁），應屬可信。被告雖辯稱該17,000
    之數額，乃其另積欠甲○○1,000,000元債務每月應繳納之
    利息云云。然被告經質以上述百萬元債務之利息如何計算，
    被告竟為不知如何計算之陳述（見本院審理卷第91頁），核
    與民間高額借貸雙方通常事前約定利息俾便日後遵循之慣例
    不相符合。再者，一般友人間之金錢借貸因通常係基於朋友
    間之信賴關係而出借款項獲取利息，且大多並無設定抵押或
    提供擔保，故利息之計算通常均高於向銀行為消費性信用貸
    款之利息。被告所陳1,000,000元債務每月應繳納17,000元
    之利息，經核算結果，月息僅1.7％，年息則為20.4％，幾
    與銀行消費性信用貸款之利率相等，亦與經驗法則相違，益
    難置信。
  證人丙○○亦到庭具結後證述：伊前雖曾以「王太太」名義
    參加被告召募之互助會，但86年之後即未再參加，伊確定並
    未參加系爭互助會。伊與乙○○、甲○○夫妻二人沒有交情
    ，並無被告所陳因為顧及與乙○○夫婦之關係而不敢承認參
    加系爭互助會之情事等語（見本院卷第53-55頁）。經核本
    件並無任何事證或任何相關人士顯示或敘及證人丙○○因系
    爭互助會而受有任何損失，故就系爭互助會衍生之爭議而言
    ，證人丙○○並無因系爭互助會受有損害而故為不利於被告
    供述之風險，核屬具有充份客觀性之證人，故其所為與被告
    抗辯意旨不相符合之證言，同屬可信。從而被告並未提出其
    他可資採信之佐證空言辯稱系爭互助會會單中之「王太太」
    乃丙○○云云，即無可信之理。
  按家長以外之家屬（尤其是家長之配偶），以自己私下攢積
    之儲蓄（即私房錢），未告知其他家庭成員，私密地參加市
    場、鄰人、同事所召募互助會之情形，例所常見，故證人乙○○、甲○○於隔離詰問時，一致證述因為甲○○係以其私
    房錢參加系爭互助會，故乙○○事前不知其妻甲○○亦加入
    系爭互助會乙節，與前述經驗法則並無不合之處，同堪採信
    。
  被告於本院審理期日供稱甲○○於過往參加伊所召募之互助
    會均係以「美慧」之名義參加云云（見本院卷第52頁）。然
    查被告於本院受命法官以簡易程序進行訊問時，則供稱甲○○過往係以其女兒「昭雲」名義入會（見本件簡易程序卷第
    11頁），就此部分之陳述，前後兩岐，已難遽信。又被告所
    陳「美慧」之人，依卷附系爭互助會會單所示，亦有參加本
    會，且於會單上列名編號4，核與被告所為告訴人甲○○以
    「美慧」名義入會，且並未參加系爭互助會之辯解不相符合
    。再被告於偵查中以書狀陳述系爭互助會編號4所示之「美
    慧」者，係會員吳金川，而非告訴人甲○○（見發查卷第63
    頁），足證被告於審理時所辯甲○○前係以「美慧」名義參
    加互助會云云，難憑信實。
  告訴人甲○○確有參加系爭互助會乙節，既經甲○○以證人
    身分具結並承擔偽證罪責處罰之風險而為明確之證述，且有
    經被告確認筆跡之短箴以供佐證。而被告於本院審理時之辯
    解非但與其主張之證人所陳全然不符，復與其於偵查及本院
    受命法官於簡易程序調查中所述內容相悖，又與卷存書證（
    系爭互助會單）呈現之事實不相符合。上述事證經綜合勾稽
    ，足認甲○○所證情節與事實相符，從而甲○○確有參加系
    爭互助會，且於止會前仍屬活會乙節，亦堪認定。
  (三)證人丁○○於本院審理時，亦到庭證述：系爭互助會伊總共
    參加四會，其中已標取一會，另三會即第44、45、46（即最
    後三會）三次均應由伊收取，但尾會就伊所知，除伊之外尚
    有乙○○、甲○○、庚○○等人亦自稱其等係尾會。而被告
    亦未曾否認伊應收取尾會等語（見本院卷第57-58頁，庚○○未經認定仍係活會之理由詳後）。被告當庭親聆證人丁○○前揭證言後，亦無不同意見（見本院卷第59頁），此外復
    無丁○○已然標取尾會或同意出借其活會供被告標用之事證
    可供參酌。被告於91年5月10日宣布止會時，除乙○○、甲○○之外，尚有會員丁○○亦屬活會之事實，亦堪認定。
  (四)按系爭互助會進行期間，每次開標均應該有一名活會會員得
    標，故於91年5月10日止會之日，依理應只剩下一個活會會
    員等情，是為被告所不爭執之事實，且經被告於偵查中供認
    無訛（見本院卷第14頁準備程序不爭執之事項、發查卷第43
    、60頁）。如於最後一次開標日（尾會）前，尚有一個以上
    之活會會員主張仍為活會，且該等主張仍為活會會員之人未
    於事前允諾將標會並收取合會金之權利出借會首，復無人事
    前知悉將有數人等待標取尾會合會金之時，即堪認定該互助
    會之會首確有佯稱他人標取合會金並詐領活會會款之情事。
    而該等活會會員除因被告之「佯稱他人得標」行為陷於錯誤
    而交付活會會款外，會首前述欺罔行為，亦使活會會員因信
    賴自己可得收取獲得最高額利息之尾會合會金而未要求得標
    ，終將使過往繳交之活會會款無從回收，且亦造成取得收取
    尾會合會金之合理期待全然無從實現之損害。本件系爭互助
    會於止會時僅有尾會未經開標，仍有乙○○、甲○○及丁○○等三人主張其等仍為活會尚未標取，被告佯以該等活會會
    員之名義，冒標合會金，且詐向當時仍屬活會之會員收取會
    款，致冒標時之活會會員陷於錯誤，使該等活會會員受有無
    從依約得標獲取因長期繳付活會會款而得期待之合會金損害
    等犯行，洵堪認定。
三、再查：
  (一)被告於止會時，因尚有一會未及開標（第46會），故雖有乙○○、甲○○、丁○○三人仍為活會會員，但扣除未及開標
    之尾會後，應認僅有二次開標日有冒標情事。
  (二)證人楊秀花於檢察事務官詢問時證述伊於最後第三會（第44
    會）才收會款（發查卷第69頁）；證人乙○○於本院審理時
    復證稱伊系爭互助會係參加三會，第一會有得標並獲取合會
    金，第二會於第42次收會，但被告為給付合會金而簽發之支
    票並未兌現等語（見本院卷第43頁）。故91年2月15日及4月
    1日系爭互助會第42、44號二次開標之程序，被告並無冒標
    而詐領會款與合會金之行為。參以證人丁○○復於本院審理
    時陳述被告先前允諾最後三會（第44、45、46）均由伊收取
    合會金等語（見本院卷第57頁），足徵被告於止會前數月已
    然週轉失靈，愈接近止會日期冒標之可能性愈高，故本件最
    可能發生冒標行為應為最後五會。依上述冒標可能性最高之
    期間，扣除前揭第42、44次可確定未發生冒標情事之開標日
    ，因認被告冒標時間為95年3月1日及5月1日即第43、45二次
    開標日。
  (三)按死會會員於標取合會金之後，無論會首有無冒標情事，按
    時繳納死會會款20,000元原為其等之義務，故死會會員並非
    被告前述冒標行為之被害人甚明。又系爭互助會共有46會，
    被告於第43會冒標時，當時仍為活會會員之被害人應有四人
    （共46會－已開標42會＝4會），即楊秀花、乙○○、甲○○及丁○○，其等直接受詐取之金額即活會會款各17,000元
    ，共計68,000元（計算式：4人×17,000元＝68,000元），
    又該等四人於遭冒標時，已各依約繳納42期之活會會款714,
    000元（42次開標×17,000元活會會款＝714,000元），如該
    次（第43會）未被冒標，則得標者可期待之合會金應為891,
    000元（42次開標×20,000死會會款＋3次未開標×17,000元
    活會會款＝891,000元，得標者自己當月勿庸繳付會款），
    上述合會金之數額應為被告冒標第43會之造成被害人損害之
    總數額。同理，被告於第45次開標日，當時仍為活會會員之
    被害人應為乙○○、甲○○、丁○○等三人（該三人均各有
    一會尚未得標），其等直接受詐取之金額即活會會款則各為
    17,000元，共計51,000元（3人×17,000元＝51,000元）。
    而被告冒標第45會之損害金額計算應為「如該次（第45會）
    未被冒標，則得標者可得期待之合會金897,000元（44次開
    標×20,000死會會款＋1次尚未開標×17,000活會會款＝897
    ,000 元）。嗣因會員楊秀花已於第44會標取合會金而獲彌
    補其損害，故被告前後二次冒標行為之總損害金額，即應為
    最終三位未曾得標之活會會員乙○○、甲○○、丁○○本應
    期待於收取尾會合會金之總數額2,700,000元（共45次開標
    ×20,000元死會會款×剩餘3人未曾得標＝2700,000元）。
四、核被告之所為，係犯刑法第339條第1項之詐欺取財罪。其所
    為二次冒標行為及每次冒標行為後向活會會員楊秀花、乙○○、甲○○、丁○○等人詐取活會會款之數次行為，均時間
    緊接，所犯罪名相同，顯係出於概括之犯意反覆為之，為連
    續犯，爰依刑法第56條之規定以一罪論，並加重其刑。檢察
    官聲請簡易判決處刑意旨（以下簡稱聲請意旨）認為被告前
    後二次冒標行為後，另有向系爭互助會之會員庚○○詐取活
    會會款之行為，尚有未合（理由詳後）。聲請意旨未敘及被
    害人丁○○被詐欺之部分，然此部分與經檢察官聲請以簡易
    判決處刑之詐欺告訴人乙○○、甲○○之部分事實，存有連
    續犯之裁判上一罪關係，為聲請（起訴）效力所及，本院自
    應併予審理。爰審酌被告前無犯罪科刑紀錄素行良好（有臺
    灣高等法院被告全國前案紀錄表在卷可查），雖於系爭互助
    會即將滿會前始行冒標並止會，堪認曾經盡力維持該互助會
    之正常運作，並於止會後亦依和解條件履行分期清償告訴人
    乙○○及被害人丁○○之債務（此經證人乙○○及丁○○證
    述在卷，見本院卷第45、59頁），但被告始終否認犯行，且
    因詐欺行為造成總金額高達2,700,000元之損害，並進而否
    認告訴人甲○○亦為系爭互助會之活會會員，冀圖脫免刑責
    及民事清償責任，顯見並無悔意與清償債務之誠意，犯後態
    度欠佳等一切情狀，量處如主文所示之刑示懲。
丙、不另為無罪判決之諭知部分：
一、檢察官聲請意旨另認：會員庚○○亦為系爭互助會止會時之
    活會會員，而認為庚○○亦為被告冒標並詐取活會會款行為
    之被害人。
二、惟按犯罪事實應依證據認定之，無證據不得認定犯罪事實，
    刑事訴訟法第154條第2項定有明文。訊之被告則堅決否認另
    有詐欺系爭互助會會員庚○○會款之行為，並以：庚○○原
    尚留存之第三個活會確係伊所標取，但伊事前已向黃某借標
    該會，並獲庚○○之同意等語，資為抗辯。
三、經查，證人庚○○於檢察事務官詢問時，所為不利於被告之
    供述，於本件不具證據能力，已如前述，自難據為對被告不
    利之認定。該證人於本院審理時到庭具結後證稱：「她（被
    告）在剩下十會時事前有向我週轉，說我如果不急用先給她
    用，我就答應了．．．她是等會滿了用自己的錢還我，意思
    就是滿會時，清償之前向我借的錢．．．被告事前向我借錢
    ，事後她才告訴我她早就標走我的會，我才知道我不是最後
    一會，實際上她在倒數五、六會的時候就把我的會標走了．
    ．．（你是把得標的次序讓給被告，還是整個會借給她標？
    ）我的會借給她標」等語（見本院卷第76-81頁）。無論證
    人庚○○前述證詞是否可認為與事實相符，其既為上述有利
    於被告之證言，於證據評價後之事實認定上，即難遽為不利
    於被告之認定，此部分聲請意旨所述之事實，應認為不能嚴
    格證明被告犯罪。聲請意旨既認為此部分與前揭經論罪科刑
    之詐欺告訴人乙○○、甲○○財物部分，有連續犯之裁判上
    一罪關係，爰不另為無罪判決之諭知。
據上論斷，應依刑事訴訟法第452條、第299條第1項前段，刑法
第56條、第339條第1項，罰金罰鍰提高標準條例第1條前段，判
決如主文。
本案經檢察官己○○到庭執行職務
中    華    民    國    95    年    6     月    7     日
                  刑事第四庭  審判長法  官  宋明中
                                    法  官  朱中和
                                    法  官  陳欽賢
以上正本證明與原本無異。
如不服本判決，應於判決送達後10日內，向本院提出上訴狀。
                                    書記官  陳麗雅
中    華    民    國    95    年    6     月    7     日
附錄本案論罪科刑法條全文：
中華民國刑法第339條第1項
(普通詐欺罪)
意圖為自己或第三人不法之所有，以詐術使人將本人或第三人之
物交付者，處5年以下有期徒刑、拘役或科或併科1千元以下罰金
。


司法院資訊處製作；財團法人民間司法改革基金會備份。
